臺中高等行政法院判決　　　　　　　　　　　　　九十年度訴字第一五八二號
　　　　　　　　　　　　　　　.
　　原　　　告　甲○○
　　訴訟代理人　郭清儒會計師
　　被　　　告　財政部臺灣省中區國稅局
　　代　表　人　乙○○
　　訴訟代理人　丙○○
右當事人間因綜合所得稅事件，原告不服財政部中華民國九十年十月五日台財訴字第
○九○一三五三四三○號（案號第00000000號）訴願決定，提起行政訴訟。
本院判決如左︰
　　主  文
原告之訴駁回。
訴訟費用由原告負擔。
　　事  實
甲、事實概要：原告為東華補習班之負責人，八十五年度綜合所得稅結算申報，經被
    告所屬臺中市分局核定綜合所得總額為新臺幣（下同）五四、五八八、三０六元
    ，應補稅額二０、八八八、七０五元，並就漏報營利、利息等所得九、七六五元
    及漏報經營東華補習班之其他所得三八、五０八、四００元等違章部分移由被告
    裁處罰鍰七、六四一、五００元，原告不服，就原核定東華補習班之業務收入及
    罰鍰部分，申經復查結果，未獲變更，提起訴願，亦遭駁回，遂就原核定東華補
    習班之業務收入及罰鍰部分提起本件行政訴訟。
乙、兩造爭點及陳述：
壹、原告方面：
一、聲明：求為判決：訴願及復查決定暨原處分均撤銷。
二、陳述：
  (一)按課稅須依法律，無法律不得課稅，從而人民自無繳納之義務，此乃租稅法律主
    義所揭櫫之精義。而課稅亦須依憑證據，無證據不得課稅，亦屬證據主義不變之
    法則。所謂證據，係指經過查證屬實而可以作為定案之根據，並具有法定形式，
    能證明真實情況的一切事實。析言之，證據必需客觀存在，任何主觀之臆想、推
    測，甚至分析、判斷所作成的資料，在未與事實查證相吻合前，均不得作為證據
    ，依此而作成之課稅處分，自不得謂符合租稅法律主義原則，合先指明。
  (二)按臺中市補習班林立，競爭激烈，開班後招生不足額者比比皆是，為業界共見共
    聞之事實，而為募集學生，登報、折扣、免費試聽等促銷方法奇出，不僅無法按
    原定價格收費，更需支付龐大廣告活動支出，所得實屬有限，被告初查以原告為
    知名補習班為由，不採原告申報金額，反以檢舉人之不實資料推論原告所得，再
    以原告無法提示證據為依據，執意補徵併罰鉅額稅款，已逾越法治國依法行政原
    則，合先指明。
  (三)次按最高行政法院三十九年判字第二號判例：「第查違章漏稅案件之處理，應從
    證據認定其事實，倘不能確實證明其有違章事實之存在，其處分不能認為合法」
    。是認定違章漏稅事實之證據，必於訟爭事實有相當之證明力者而後可，不能以
    單純之推測臆斷為認定事實之根據。本件系爭課稅所得，被告所依憑者無非為檢
    舉人之資料，再據該資料推測原告所得申報不實，並藉舉證責任轉換方式，強制
    要求原告舉證證明其核定有何錯誤，否則其核定即屬真實，如此課稅方法，完全
    背離租稅法律主義法則，蓋檢舉人挾怨報復之詞何足為課稅之基礎？其經由違法
    程序所取得之資料，被告據以推論，亦明顯違「毒樹原則」並無證據力可言。再
    者，違章事件之爭執，依舉證責任分配原則，應由被告負責提示證據，始得據以
    核定所得額，而原告僅負對有利於已之事實之舉證責任。惟被告於爭訟程序中所
    謂之證據，均屬推測之辭，對莫須有之推論，原告如何舉證？又系爭所得資料，
    距今已逾六年，超過稅法規定保存期限，被告以無法提示資料為理由，豈非強人
    所難？
  (四)被告所為之課稅處分，無非依據檢舉人所提供之資料，及其所謂「函查」及「訪
    查記錄」，有關檢舉資料部分，原告於起訴狀中已主張，挾怨誣攀之詞，如何能
    充課稅之基礎在卷，茲另以原告依法聲請閱卷所得資料，分析證明被告課稅完全
    背離證據法則如下：
  1.查個人綜合所得稅之課稅方式係採「現金收付制」，所謂現金收付，應以納稅義
    務人之課稅年度之現金收入與現金支出為準，易言之，所得之認列基礎應以納稅
    義務人是否於課稅年度收到現金，且不同年度之現金所得應按年度別分別計算，
    準此，本案系爭個人綜合所得稅，屬原告八十五年度所得額，自應以原告八十五
    年度之現金收入為課稅標的，惟查被告所編製「查審報告用紙」，暫不論是否與
    事實相符，單以列入報告「已繳納之補習費年度」欄中所載五十人中，八十五年
    度者僅有九人，其餘四十一人均屬八十四年度，完全不符前揭「現金收付制」課
    稅基礎，被告卻將之認定為原告八十五年度所得，豈謂適法證據？
  2.次就卷附被告所編「檢舉資料分析表」與前揭「查審報告」對照分析，其中「學
    生繳費名冊」欄所載，自然組Ａ班人數三五一人，被告函查三０人，佔八．五％
    ，自然組Ｂ班人數三七二人，函查二人，佔０．五％；社會組Ｂ班人數二二三人
    ，函查十人，佔四．五％；社會組一貫班二六人，函查八人，佔三０．七％，其
    餘社會組Ａ班二八五人、臺醫班八六人則未函查，以比例如此低之抽樣，據以推
    論母體真實情況，難謂符合統計推樣法則，其所得結論自不足採信，至為彰明。
  3.另就被告機關人員楊正喜、洪慈優二人共同編造之「查緝人員外勤工作日誌」與
    前揭「查審報告」「訪談請示單」及「詢證記錄」對照比較，其中八十六年二月
    二十五日查訪對象十二人，未見個別詢證記錄附卷，八十六年三月三十一日查訪
    對象十五人，僅陳宏儒、黃荃璋二人有詢證記錄，其餘十三人未見，八十六年四
    月三十日查訪對象十一人，僅楊仟葉一人有詢證記錄，其餘十人未見詢證記錄，
    從以上資料分析，被告查訪三十八人，有詢證記錄者僅三人，佔七．八％，其餘
    無詢證記錄之受查訪對象實際情況如何，被告並未說明，是否將有利原告之證據
    故意隱匿，然後作成不利原告之結論？難謂不會令人起疑？又查訪報告所列五十
    人中，僅三人查訪前有填寫請示單，其餘未見，究係以何種方式取得該項資料，
    實有查明必要。
  4.又按證人之證言，必其人先具備證人之資格或能力，且具有證人適格之人所為之
    供述，如非屬其親自見聞過或實驗過之事實，則其所為之供述，仍不具有證言適
    格，亦即兩者均不得採為證據。再者，人之供述，在先天上有不可靠因素存在，
    亦即作為供述基礎之觀察、記憶可能不正確，表達可能不清楚、不完整，亦可能
    未供述全部事實，更可能捏造事實，故審判外之說明僅屬傳聞證據，並不具證據
    力之要件，爰此，以被告附卷五十份「詢證記錄」分析，其該查對象，有學生本
    人、有學生家長，然究何人具證人適格？繳費者究係學生本人，抑或家長，家長
    若未親自至原告收費處繳費，其說明何能採信？縱學生本人親自繳費，亦可能瞞
    騙家長並未繳款或以少報多，被告究依據何種證據證明回答者所言真實？復查受
    訪者對補習費之回答，金額懸殊，若同一班補習，補習費何以有如此大之差距？
    另回答「約若干元」者甚多，約數究竟若干？如此答覆已明確證明受訪者之說明
    並不可靠，被告仍持之為計算原告所得之依據，難謂符合證據法則？
  5.被告所為之課稅基礎年度，違反所得稅法應採「現金收付制」之規定，所附卷之
    課稅資料，並無證據能力，足證其課稅全憑臆測推論，顯違租稅法律原則。
  (五)按原告於行政救濟程序中，一再主張被告所列學費收入，顯與事實不符，蓋八十
    四年間原告曾與臺中市部分補習班負責人協議，採聯合招生方式，並訂定總學費
    收入分配比例，後經人告發，經檢察官調查後以不起訴結案，此有臺灣臺中地方
    法院檢察署檢察官八十六年度偵字第五七五五號不起訴處分書可證，另原告所設
    東華補習班為招攬學生，每年均以「免費參加考試」方式促銷，易言之，非東華
    補習班學生亦可參加本班之免費考試，此亦可證被告所舉成績單所列名單，並非
    全數皆為本班繳費學生。
  (六)另按被告所製作訪查記錄表其中所列自然組教室座位數係於原告職員吳淑惠簽字
    後補填，惟以訪查記綠表所列資料與被告另製作「八十四年度及八十五年度升大
    學部自Ａ班等六班學費收入一覽表」互相對照，適足證被告核課稅捐之矛盾，說
    明如下：
  1.原告八十五年度秋季班（即被告所列自然組Ｂ班）並未開班，當無學費收入可言
    ，被告所列收入一八、五七六、０００元究係依據何種證據計算所得，爰請庭上
    查明。
  2.自然組Ａ班係八十四年九月開班，迄八十五年六月結束，跨兩個年度，若依前揭
    被告製作之學費收入一覽表查得學費收入欄所列，八十四年度一二、一五０、０
    ００元，八十五年度一七、九九九、０００元，合計高達三０、一四九、０００
    元，暫不論學生收費有高低之不同，即以每名學生均以最高額六０、０００元收
    費計算，前揭金額須招生達五０三人始足當之，而依據前揭被告事後補填之自然
    組座位數，合計僅二六一個，試問如何供五０二人上課？上揭資料均係被告製作
    ，原告並未添附任何數據，所得結果如此荒謬，如何令人折服？
  3.末按臺中市補習班林立，競爭十足激烈，原告是否有能力在如此競爭之市場中招
    收如被告所列之學生人數，請依職權調查其他補習班之招生人數，亦可證被告課
    稅不憑證據之事實。
貳、被告方面：
一、聲明：求為判決駁回原告之訴。
二、陳述：
  (一)業務收入部分：
  1.按「執行業務者應依所得稅法第十四條第一項第二類第二款規定，至少設置日記
    帳一種，詳細記載其業務收支項目，並應按會計事項發生之次序逐日登帳，：：
    ：執行業務收入應給予他人憑證，並自留存根或副本，：：：各項會計憑證，應
    依事項發生之時序，依次編號黏貼或裝訂成冊，妥為保存。：：」、「執行業務
    者於規定期限內辦理結算申報並能提供證明所得額之帳簿、文據調查者，其執行
    業務所得，應依帳載核算認定。其未依規定提供調查者，應依所得稅法第八十三
    條及同法施行細則第十三條規定訂定之收費及費用標準核定其所得額。：：」分
    別為執行業務所得查核辦法第六條及第八條所明定。又「當事人主張事實須負舉
    證責任倘其所提出之證據不足為主張事實之證明自不能認其主張之事實為真實」
    為最高行政法院三十六年判字第十六號著有判例。
  2.本件原告係東華補習班之負責人，八十五年度申報該補習班升大學重考班收入二
    三、００五、八００元加計其他班別收入及利息收入等金額二二、三四六、０六
    九元後，申報該補習班全年收入總額為四五、三五一、八六九元，被告初查依據
    法務部調查局臺中市調查站移送檢舉人提供之相關資料，進行函查與實地訪查當
    年度在該班補習之學生，就查得該補習班收費情形等相關資料核定升大學重考班
    收入為六一、五一四、二００元，另其他班別則依據原告申報數及訪查紀錄表所
    載學生人數、收費情形核定為三一、八九九、四００元，加計利息收入九、九一
    九元後核定該補習班全年收入總額為九三、四二三、五一九元；原告不服，訴稱
    台中市補習班林立，競爭激烈，為招募學生，促銷、打折花招奇出，故原核定與
    事實不符，且學費收入均逐筆統計申報，並無遺漏等情。案經被告復查決定以經
    查該補習班原申報數與初查核定數差異最大的班別為升大學重考班，雖原告主張
    原核定與事實不符等情，惟初查於查核時曾就檢舉人提供之學生通信聯絡簿資料
    進行函查及實地訪查（原卷第三九０─四五一頁），查得學生繳費情形除了社會
    組一貫班屬一次繳清外，其餘各班別分別於秋季班及春季班各繳費一次，但該部
    分原告列報收入時大部分僅列報一次收費，即僅於八十四年度秋季班列報收入後
    ，八十五年度之春季班（八十五年度之一、二月）卻漏報該部分之收入；且初查
    於查核階段就蒐集之學生測驗成績單上所載學生姓名及座次號碼與檢舉人提供之
    學生通信聯絡簿上之資料核對亦吻合（原卷第三五九─三八六頁）；又原告雖主
    張並無漏報情事乙節，惟原告於初查階段補造之名冊，雖原告表示因遷址致有部
    分資料遺失，無法悉數提供，但從其事後重造名冊查核（原卷第二九五─三五七
    頁），其列報人數顯已多於原申報數，足證其確有漏報學生人數暨收費之情事，
    是本件初查依檢舉人提供之資料查核後並加計含查及實際訪查查得資料核定該補
    習班當年度升大學重考班之業務收入，並無違誤。至其餘班別之業務收入係依據
    當年度訪查紀錄表（原卷第二五四—二六二頁）所載資料及該班申報資料核定（
    原卷第二八六頁），且各該訪查紀錄表業經各班主任等人簽章確認在案，亦無不
    合之情事，另被告機關於復查階段時亦於八十九年八月二十五日及十二月五日分
    別以中區國稅法字第八九００四八二八四號函及八九００六九九七六號函（原卷
    第四五二—四五三頁）請原告提供足資證明其主張之相關事證供核，惟原告亦未
    能提供，綜上，原告所稱核不足採，是本案復查後仍維持原核定。訴願決定亦持
    與被告機關相同論見，予以駁回。
  3.訴訟意旨略謂：原告主張系爭業務收入係依據推論之資料核課，背離租稅法律主
    義法則，又系爭所得資料，距今已逾六年，超過稅法規定保存期限，故無法提供
    等情。
  4.經查本件系爭業務收入之核定已如前述，均經被告詳查核定，並非如原告所訴係
    以推論核定，另有關被告機關於復查階段時亦於八十九年八月二十五日及十二月
    五日分別以中區國稅法字第八九００四八二八四號函及八九００六九九七六號函
    請原告提示相關事證，依據執行業務所得查核辦法第六條第五項「執行業務者之
    各項憑證及帳簿，除應永久保存或有關未結會計事項者外，應於權利義務消滅後
    ，至少保存五年。」規定，亦未逾越法令規定之保存年限，原告之訴，顯係飾詞
    ，參諸最高行政法院三十六年判字第十六號判例意旨，自難認其主張為真實，原
    告所訴，委不足採。
  (二)罰鍰部分：
  1.按「納稅義務人已依本法規定辦理結算申報，但對依本法規定應申報課稅之所得
    額有漏報或短報情事者，處以所漏稅額兩倍以下之罰鍰。」為所得稅法第一百一
    十條第一項所明定。
  2.本件原告辦理八十五年度綜合所得稅結算申報時，漏報營利、利息等所得九、七
    六五元及漏報所營東華補習班所得三八、五０八、四００元，逃漏綜合所得稅一
    五、二八五、四二九元，違反所得稅法第七十一條第一項規定，案經查獲，取有
    相關事證附卷可稽，依前揭規定裁處罰鍰七、六四一、五００元。雖原告主張該
    補習班當年度收入並無原核定情形及並無漏報情事，惟本案業務收入部分復查結
    果已如前述，維持原核定，且本件裁處罰鍰七、六四一、五００元並無違誤，是
    本件復查後仍維持原裁處。訴願決定亦持與被告機關相同論見，予以駁回。
  3.原告提起訴願時無法提示相關事證以佐其詞，復執前詞主張，委不足採。基上論
    結：原處分及所為復查、訴願決定並無違誤，請判准如訴之聲明。
　　理  由
一、按「執行業務者應依所得稅法第十四條第一項第二類第二款規定，至少設置日記
    帳一種，詳細記載其業務收支項目，並應按會計事項發生之次序逐日登帳，：：
    ：執行業務收入應給予他人憑證，並自留存根或副本，：：：各項會計憑證，應
    依事項發生之時序，依次編號黏貼或裝訂成冊，妥為保存。：：」、「執行業務
    者於規定期限內辦理結算申報並能提供證明所得額之帳簿、文據調查者，其執行
    業務所得，應依帳載核算認定。其未依規定提供調查者，應依所得稅法第八十三
    條及同法施行細則第十三條規定訂定之收費及費用標準核定其所得額。：：」分
    別為執行業務所得查核辦法第六條及第八條所明定。又按「納稅義務人已依本法
    規定辦理結算申報，但對依本法規定應申報課稅之所得額有漏報或短報情事者，
    處以所漏稅額兩倍以下之罰鍰。」亦為所得稅法第一百一十條第一項所明定。
二、本件原告係東華補習班之負責人，八十五年度申報該補習班升大學重考班收入二
    三、００五、八００元加計其他班別收入及利息收入等金額二二、三四六、０六
    九元後，申報該補習班全年收入總額為四五、三五一、八六九元，被告依據法務
    部調查局臺中市調查站移送檢舉人提供之相關資料，進行函查與實地訪查當年度
    在該班補習之學生，就查得該補習班收費情形等相關資料核定升大學重考班收入
    為六一、五一四、二００元，另其他班別則依據原告申報數及訪查紀錄表所載學
    生人數、收費情形核定為三一、八九九、四００元，加計利息收入九、九一九元
    後核定該補習班全年收入總額為九三、四二三、五一九元。有各該申報書、核定
    書、訪查紀錄表等附卷可稽，自屬實在。
三、雖原告主張原核定與事實不符等情，惟被告於查核時曾就檢舉人提供之學生通信
    聯絡簿資料進行函查及實地訪查（原處分卷第三九０─四五一頁），查得學生繳
    費情形除社會組一貫班屬一次繳清外，其餘各班別分別於秋季班及春季班各繳費
    一次，但該部分原告列報收入時大部分僅列報一次收費，即僅於八十四年度秋季
    班列報收入後，八十五年度之春季班（八十五年度之一、二月）卻漏報該部分之
    收入。且於查核階段就蒐集之學生測驗成績單上所載學生姓名及座次號碼與檢舉
    人提供之學生通信聯絡簿上之資料核對亦吻合（原卷第三五九─三八六頁），並
    非徒憑臆測。原告雖謂東華補習班為招攬學生，每年均以「免費參加考試」方式
    促銷，故有雖非東華補習班之學生，亦參加考試者，惟就此原告並未舉證證明，
    尚非可採（原告稱已無該部分資料，見本院九十一年三月十四日筆錄）。而升大
    學以外其他班別之業務收入有當年度訪查紀錄表（原卷第二五四—二六二頁）所
    載資料及該班申報資料（原卷第二八六頁）可稽，且各該訪查紀錄表業經各班主
    任等人簽章確認在案，亦無不合，原告於審理中，亦一再陳稱「僅就升大學（班
    ）部分有爭執，其他部分不爭執；升大學（班）中僅對聯合招生部分有爭執，對
    自行招生部分不爭執；聯合招生中原告承認是有漏報。」（見本院九十一年四月
    十一日、九十一年四月二十五日筆錄），故升大學班以外其他班別收入部分並無
    疑義，核屬實在。升大學班之聯合招生部分，原告雖謂自然組中僅有Α班並無Β
    班，被告查核學生人數超過教室座位數，顯不合實情云云。惟經被告查明其有早
    、晚班別，雖原告稱補習班座位僅有二六一座位（見本院九十一年三月十四日筆
    錄），每班學生人數不可能超過該座位數云云，惟就二技插大學生人數係四百多
    人，原告並不爭執，則其人數顯已超過座位數甚多，且補習班亦不可能空留教室
    而不日夜兼收利用，增加成本，該項所辯尚非可採。原告雖又謂「自Β」班名冊
    中自學號四九三至七九三號非原告之東華補習班學生，而係文成與儒林補習班所
    招之聯合招生學生，並提出檢察官不起訴處分書、及與其他補習班之協議書、合
    夥書、證明書等為證。惟查依原告提供給被告之「自Β」名冊（本院九十一年四
    月十一日筆錄後附影本為被告庭呈附卷，原告對其真正亦不爭執）所載「上期文
    成儒林補習班學生」（載於四九四號以下），其義僅表示上學期為文成、儒林補
    習班學生，與本學期並無影響，且該名冊中第七一一號柯瑞璋係「自Β」班學生
    有學生證及上課記載（見本院九十一年一月十七日筆錄後附學生證影本）可證，
    原告對該學生證及上課記載資料之真正亦不爭執，已見原告是項主張不實，且原
    告所提與其他補習班之協議書、合夥書，分別為八十三年及八十六年之事所立，
    與本件係八十五年者不同，該證明書雖載有儒林補習班黃秀銀、樺興補習班賴勝
    豐之簽名證明，證明內容載明八十五年在東華補習班之大學重考生確有部分為四
    家補習班所共有，原告所提之檢察官不起訴處分書亦載確涉有聯合招生，影響升
    大學補習市場之功能云（見卷附不起訴書影本），惟查行政訴訟本不受刑事訴訟
    之拘束，仍應自行調查事實，即以「自Β」班之七一一號柯瑞璋學生為例，已難
    認係聯合招生之其他補習班學生，已如上述，而果有聯合招生統一分配所得，必
    有會算找補等資料，何至全然闕如？該項主張自難採信。另被告機關於復查階段
    時亦於八十九年八月二十五日及十二月五日分別以中區國稅法字第八九００四八
    二八四號函及八九００六九九七六號函（原卷第四五二—四五三頁）請原告提供
    足資證明其主張之相關事證供核，惟原告亦未能提供，原告所稱自不足採。原告
    另謂系爭所得資料，距今已逾六年，超過稅法規定保存期限，故無法提供云云。
    惟依執行業務所得查核辦法第六條第五項「執行業務者之各項憑證及帳簿，除應
    永久保存或有關未結會計事項者外，應於權利義務消滅後，至少保存五年。」規
    定，亦未逾越法令規定之保存年限，原告是項主張，要亦不足採。被告查核除有
    人檢舉外，亦自行派員訪查，並實際核對成績單，到現場請各班別之主任等簽名
    確認，原告復陳明僅對升大學班之聯合招生部分有所爭執，其餘部分並不爭執，
    而所謂之聯合招生部分之主張亦不可採，亦均如前述，自無原告所謂原處分全係
    臆測，以挾怨報復之檢舉函為唯一根據，顯違「毒樹理論」之證據原則云云，自
    均非可取。從而原處分核定原告綜合所得總額為五四、五八八、三０六元，應補
    稅額二０、八八八、七０五元，並就漏報營利、利息等所得九、七六五元及漏報
    經營東華補習班之其他所得三八、五０八、四００元等違章部分裁處罰鍰七、六
    四一、五００元，核無違誤，訴願決定予以維持，亦無不合，原告請求予以撤銷
    ，核無理由，應予駁回。
據上論結，本件原告之訴為無理由，依行政訴訟法第一百九十五條第一項後段、第九
十八條第三項前段，判決如主文。
中　　華　　民　　國　　九    十    一 　　年　　 五 　　月 　　二　　　日
                 臺 中 高 等 行 政 法 院   第 三 庭
                                    審 判 長 法  官　王　茂　修
                                             法  官　莊　金　昌
                                             法  官　許　金　釵
右正本證明與原本無異。
如不服本判決，應於判決送達後二十日內向本院提出上訴書狀，其未表明上訴理由者
，應於提起上訴後二十日內向本院提出上訴理由書（須依對造人數附具繕本）；如於
本判決宣示或公告後送達前提起上訴者，應於判決送達後二十日內補提上訴理由書（
須附繕本）。未表明上訴理由者，逕以裁定駁回。
提起上訴應預繳送達用雙掛號郵票拾份（每份三十四元)。
中　　華　　民　　國　　九    十    一 　　年　　 五 　　月 　　六　  　日
                                    法  院 書 記 官  李　述　燊
